【裁判字號】    88,易,1491
【裁判日期】    890505
【裁判案由】    詐欺
【裁判全文】
台灣台中地方法院刑事判決                        八十八年度易字第一四九一號
    公  訴  人  台灣台中地方法院檢察署檢察官
    被      告  乙○○
    被      告  丙○○
右列被告因詐欺案件，經檢察官提起公訴（八十七年度偵字第一八六○四、一九七八
一號），本院判決如左：
    主      文
乙○○、丙○○均無罪。
    理      由
一公訴意旨略以︰被告乙○○、丙○○均為新貴和建設股份有限公司（下稱新貴和
    公司）之董事，被告乙○○並兼任該公司總經理，二人均為新貴和公司實際經營
    者。新貴和公司在台中市南區○○○○段一○二之三三等十五筆土地上興建「住
    福」大廈，告訴人甲○○、丁○○則係購買該大廈Ｃ棟七樓之一、Ｄ棟七樓之二
    及三樓之一之客戶，原約定部分價金以向銀行貸款之方式給付，嗣欲變更以現金
    之方式繳交。被告乙○○、丙○○明知新貴和公司經營不善，資金不足，竟共同
    意圖為自己不法之所有，並基於概括犯意之聯絡，先後向告訴人甲○○、丁○○
    佯稱：倘繳清全部價金，會將抵押權設定塗銷云云，使告訴人甲○○、丁○○陷
    於錯誤，告訴人甲○○於民國八十七年四月九日及同年四月二十一日，合計交付
    新台幣（下同）四百四十四萬元；丁○○則於八十七年六月五日及同年六月十六
    日，合計交付一百十二萬六千八百元。被告乙○○、丙○○連續詐得上開五百五
    十六萬六千八百元後，即將房屋設定第一順位抵押權予台新國際商業銀行股份有
    限公司（下稱台新銀行）。因認被告二人涉有刑法第三百三十九條第一項詐欺取
    財之罪嫌。
二、按犯罪事實應依證據認定之，無證據不得推定其犯罪事實；又不能證明被告犯罪
    或其行為不罰者，應諭知無罪之判決，刑事訴訟法第一百五十四條第三百零一
    條第一項分別定有明文。又刑法第三百三十九條第一項詐欺罪之成立，以意圖為
    自己或第三人不法之所有，施用詐術使人陷於錯誤而交付財物或因而得財產上不
    法之利益或使第三人得之為構成要件。所謂以詐術使人交付財物，必須該財物之
    交付，係由於被施用詐術而陷於錯誤所致，若行為人未施用何詐術，交付財物者
    亦非因陷於錯誤而交付，即不構成詐欺罪。
三、公訴意旨認被告涉有上開罪嫌，無非以新貴和公司出售予告訴人甲○○、丁○○
    之前揭房地，有抵押權之設定，尚未塗銷，為其主要論據。惟訊據被告乙○○、
    丙○○均堅決否認犯行，被告乙○○辯稱：原負責營造，因負責人韓信興生病住
    院，才出面代為與告訴人等協調處理，新貴和公司所興建之「住福」大廈，因遭
    另個案即員林工程之債權人誠泰商業銀行股份有限公司（下稱誠泰銀行）假扣押
    ，為使產權得以順利移轉登記予承購戶，方向台新銀行增貸三千六百萬元，其中
    二千六百萬元償還誠泰銀行，以塗銷假扣押之查封，餘款一千萬元由台新銀行設
    專戶控管，墊付費用及利息，嗣因財務仍屬困難，無力償還台新銀行之建築融資
    ，致未能塗銷抵押權，其已盡力處理，並無詐欺等語。被告丙○○則辯稱：在新
    貴和公司僅擔任出納，其他事務如何處理，並不知情等語。經查：
  (一)告訴人甲○○到庭陳稱：「我是自己考慮貸款利息負擔較重，我可以向親友貸
      借，所以向公司說我不需要貸款，要用現金繳」等語。告訴人丁○○則陳述：
      「我本來要貸二一九萬，後來我向公司說我不要貸款，現金分三期繳，每期繳
      七十三萬元，在六月五日、六月十六日繳的，共給了一四六萬元」「（問：當
      時是否由你主動向公司說不要貸款？）是的，因為我有親戚在台灣銀行，我不
      要向台新銀行貸款」等語。是告訴人甲○○、丁○○均係基於個人財務能力及
      調度之考量，主動向新貴和公司表示不願辦理貸款，始以現金繳交其依買賣契
      約應支付之購屋價款，顯非因被告二人施用詐術，方陷於錯誤而交付款項。
  (二)告訴人甲○○自陳其原不知有設定抵押權，事後去查，方知已被設定抵押。告
      訴人丁○○則陳稱其以現金繳交屋款時，尚不知房地已被設定抵押權，如果知
      道，不可能給錢等語。是公訴人認被告二人係以向告訴人甲○○、丁○○佯稱
      ：倘繳清全部價金，會將抵押權設定塗銷云云，作為施用詐術之手段，顯與事
      實不符。
  (三)新貴和公司所興建之「住福」大廈房地，由另債權人即誠泰銀行聲請本院於八
      十七年五月十九日囑託台中市中山地政事務所辦理假扣押查封登記，嗣經該債
      權人撤回假扣押執行之聲請，由本院於八十七年六月二十九日囑託塗銷查封登
      記等情，有本院囑託查封登記函及囑託塗銷查封登記函各一件在卷可憑。參諸
      證人即台新銀行襄理戊○○到庭結稱：「（新貴和公司）建築融資二億一千萬
      元，八十七年五月十九日被誠泰銀行假扣押，我們和誠泰銀行談了十幾次，他
      們要求金額三千六百萬元，經過多次三方會談，誠泰銀行同意以二千六百萬元
      撤銷假扣押，我們台新銀行增加額度至二億四千六百萬元，等於增加三千六百
      萬元」「我們撥三千六百萬元給新貴和公司，該公司同時寫二千六百萬元取款
      條，將錢匯還誠泰銀行，另一千萬‧‧‧由我們銀行控管，其中約四百萬元是
      過戶的契稅，這中間  又有另一位債權人辦理假扣押，債權額一千萬元，經過
      與新貴和公司再協議，由控管部分提出二百萬元，新貴和公司另一廖姓股東提
      出八百萬元，作為反擔保，撤銷假扣押，將房屋產權過戶給承購戶，專戶控管
      的餘額是用在支應房屋稅、違約金、代書費、融資貸款利息」「扣到（八十八
      年）三月底，已用光了」「分戶貸款戶，我們有塗銷該承購戶部分之抵押，不
      貸戶的錢已繳給新貴和公司，但公司未把錢給我們，所以我們無法塗銷這部分
      之抵押。後來不貸戶又來協商，大部分另外向我們借款，塗銷他們之抵押權，
      乙○○就開支票或本票給他們。甲○○有進行假扣押，使最後四、五戶無法辦
      理過戶給承購戶，經新貴和公司、台新銀行與甲○○商量，由甲○○向台新銀
      行貸款一百八十五萬元，新貴和公司有開利息支票給甲○○，甲○○同意撤銷
      假扣押。丁○○部分尚欠新貴和公司七十幾萬元，依我們計算，這戶應還給銀
      行一百七十幾萬元，才能塗銷，因為多次協調，到目前都沒有解決，已進入拍
      賣程序」「丁○○部分‧‧‧尚由新貴和公司設定抵押三千多萬元，餘欠本金
      二千一百多萬」等語。是「住福」大廈係以建築融資之方式興建，其原已向台
      新銀行貸款二億一千萬元，嗣因另工程之債務，遭誠泰銀行假扣押，為塗銷查
      封登記，始增貸三千六百萬元，並非被告等收取告訴人甲○○、丁○○所繳交
      之現金屋款後，方意圖為自己不法之所有，將該房地設定第一順位抵押權予台
      新銀行。
  (四)新貴和公司因「住福大廈」向台新銀行共融資二億四千六百萬元，目前固餘欠
      本金二千一百餘萬元，然依證人戊○○前揭所證，其中有二千八百萬元之貸款
      ，係支應與本案無關之其他債務，使本案房地可以順利移轉登記予各承購戶，
      故若無該二千八百萬元之額外支出，新貴和公司在此個案之財務，應不致發生
      問題。查近年來，建築業極端不景氣，此屬社會整體經濟之現象，應非單純個
      人財務之問題，依證人戊○○前開所證，可知被告乙○○在新貴和公司發生財
      務問題後，仍積極協調處理，使大部分之承購戶，得以取得無其他負擔之不動
      產所有權，將傷害降至最低之程度，其結果雖仍發生告訴人等少數承購戶之權
      益受有損害，但過程應可謂已經盡力，有關民事責任部分固難免除，惟尚不得
      執此即認被告等在主觀上有不法所有之犯罪意圖。
  (五)綜上所述，被告二人既無圖為不法所有之主觀犯意，客觀上亦未有施用詐術之
      行為，而告訴人等係自行要求變更繳款之方式，亦非因陷於錯誤而交付價金，
      揆諸前揭說明，自不得論處被告二人詐欺之罪責。本案純屬債務不履行之民事
      糾葛，應循民事訴訟之途徑解決。此外，復查無其他積極證據足資證明被告二
      人有詐欺之犯行，本件係不能證明被告等犯罪，應均為無罪之諭知。
四、本件既經判決被告二人無罪，則台灣台中地方法院檢察署八十九年度偵字第一一
    四一號移送併辦，認被告等涉有詐欺、使公務員登載不實及偽造私文書等罪部分
    ，即與本件無裁判上一罪之關係，復未經起訴，本院無從併為審酌，應退回台灣
    台中地方法院檢察署另行依法處理，附此敘明。
五據上論斷，應依刑事訴訟法第三百零一條第一項，判決如主文。
中      華      民      國    八十九    年      五      月    五      日
                                      法  官  張  恩  賜
右正本證明與原本無異。
如不服本判決，應於判決送達後十日內向本院提出上訴狀，上訴於臺灣高等法院臺中
分院( 須附繕本 )。
                                      書記官
中      華      民      國    八十九    年      五      月      九      日


司法院資訊處製作；財團法人民間司法改革基金會備份。
